臺灣高等法院刑事判決　　　　　　 94年度上更(一)字第498號
上　訴　人
即　被　告　　戊○○
　　　　　　　丙○○
　　　　　　　　　　　（另案在臺灣桃園監獄執行中）
上列二人共同
選　任辯護人　何啟熏律師
上列上訴人即被告因殺人未遂案件，不服臺灣桃園地方法院91年
度訴字第160 號，中華民國91年5 月14日第一審判決（起訴案號
：臺灣桃園地方法院檢察署90年度偵字第16424 號），提起上訴
，經判決後，由最高法院第一次發回更審，本院判決如下：
    主  文
原判決關於殺人未遂罪刑及定執行刑部分均撤銷。
戊○○、丙○○共同殺人未遂，各處有期徒刑年。
    事  實
一、戊○○、丙○○與楊文俊、黃仲偉及另二不詳姓名、年籍之
    成年男子共六人，於民國（下同）90年9 月26日凌晨，相偕
    至桃園縣桃園市○○○路○ 段130 號「千禧ＫＴＶ」飲酒、
    唱歌，庚○○於當日亦偕友人甲○○、己○○同至該店飲酒
    、唱歌。當日凌晨約5 時40分許，庚○○等三人結完帳，站
    在店門口與二名不詳姓名之女子談話。嗣戊○○、丙○○等
    人步出大門，戊○○詢問該二名女子在何處任職，引起庚○○等人不悅，戊○○即問：「現在是什麼情形？」，庚○○
    回問：「你們現在是怎樣」，戊○○、丙○○等六人竟共同
    出拳毆打庚○○等三人，致己○○受傷，甲○○及庚○○則
    未成傷（戊○○與丙○○所犯傷害罪部分，業經本院上訴審
    各判處有期徒刑3 月確定）。丙○○及戊○○二人另萌生殺
    意，並基於犯意之聯絡，先由丙○○至其等所乘坐戊○○所
    有之車牌號碼8Ａ─4362 號自用小客車上，拿取戊○○所有
    放在車內備用之鋁製球棒1 支，朝庚○○之腹部位置揮打。
    庚○○往ＫＴＶ大門之左側逃跑，途中跌趴在地上，丙○○
    仍持該支鋁棒朝地面即庚○○之頭部方向揮打。嗣手持鋁棒
    遭一名身穿白色上衣之不詳姓名男子搶下，持以毆擊庚○○
    。庚○○勉力從地面爬起，繞過停放在ＫＴＶ大門前之計程
    車車頭，回到大門口，丙○○則繞過該部計程車車尾跑至大
    門口旁，追上庚○○。另名不詳姓名身穿黑衣男子繼而搶下
    鋁棒，站在庚○○與丙○○之間。此際亦萌共同殺意之楊文
    俊突然趨上前來，搶下鋁棒，朝甲○○之方向大步邁進。彼
    時遭二、三名男子徒手毆打之甲○○低下頭來，以手護住頭
    部，楊文俊仍未歇手，多次持鋁棒往甲○○頭部揮打。約於
    5 時45分許，一群人突然停手，往ＫＴＶ大門右側移動。庚○○脫下上衣，隨即倒地，出現意識不清之現象。己○○攙
    扶庚○○，與甲○○同坐計程車往行政院衛生署桃園醫院（
    下稱桃園醫院）急救。甲○○因以手護頭，保護得宜，雖頭
    部未受傷害，但受有左手肘裂傷1 公分長、左上臂瘀傷6 ×
    9 公分、左肘瘀傷6 ×4.5 公分，而幸免於難；庚○○因頭
    部受傷併發顱內出血及硬腦膜下出血、腦膿瘍、右側血胸、
    肺炎、腦震盪症後群、左側臂脈感染性假性動脈瘤破裂，呈
    現重度昏迷，有生命之危險，在桃園醫院進行第一次手術後
    ，即轉往新光吳火獅紀念醫院急診，經施行多次手術後，病
    情獲得控制，得於90年11月13日轉至普通病房治療、觀察，
    於同年12月7 日出院，改由門診追蹤及治療，前後住院期間
    2 月餘。丙○○及戊○○於偵查機關知悉本件犯罪之行為人
    前之90年9 月28日，主動到警局表示為行為人，自首而接受
    裁判。
二、案經甲○○、己○○、庚○○之代行告訴人辛○○向桃園縣
    警察局桃園分局提出告訴及戊○○、丙○○向桃園縣警察局
    桃園分局自首，由桃園縣警察局桃園分局報請臺灣桃園地方
    法院檢察署檢察官偵查起訴。
    理  由
一、訊據上訴人即被告丙○○及戊○○二人，對於上揭時、地，
    與告訴人甲○○、己○○及被害人庚○○三人發生毆打之經
    過情形，除否認有持鋁棒揮打庚○○、甲○○之頭部外，餘
    均坦承不諱，均辯稱：彼等並無殺人之犯意云云，被告丙○○另辯稱或因被害人庚○○要搶鋁棒，不慎打到庚○○之頭
    部云云。
二、經查：
（一）上揭事實，業據被告丙○○於警詢中供稱：「我除了徒手
      毆打他們外，並到8Ａ─4362 號暗紅色雅歌自小客車駕駛
      座內拿出車上防身之鋁棒追打庚○○，並在謝某倒地後朝
      他頭部揮打壹棒」等情不諱（偵查卷第6 頁），核與告訴
      人甲○○於本院審理時、己○○於原審調查時分別所證稱
      ：「詳細情形不記得，在圍毆過程中場面很亂，不記得誰
      拿鋁棒，這部分要看錄影帶，錄影帶上看起來好像是楊文
      俊，他打我頭好幾下，我用手護住我的頭。庚○○被好幾
      人圍毆，我過去要把他們拉開，楊文俊就來對付我，之後
      就分成二隊打，後來又有其它人來圍毆我。我不太記得有
      無看到庚○○被用鋁棒圍毆」（本院94年11月15日審判筆
      錄第5 頁）、「我看到庚○○倒地，他們還繼續打」（原
      審91年2 月6 日訊問筆錄第6 頁）、證人即「千禧ＫＴＶ
      」店領班乙○○於警詢時所證述：「甲○○已被打得趴在
      地上」（偵查卷第27頁反面，證人乙○○已於本院審理時
      到庭具結證稱其於警詢時之陳述並無不實）等情節相符。
      再參以業經原審法院勘驗現場錄影帶所攝：被害人庚○○
      在遭毆打之際，曾跌趴在地面上，起身後，往計程車旁逃
      跑，丙○○則繞過該部計程車車尾跑至大門口旁，丙○○
      仍持該支鋁棒朝地面即庚○○之頭部方向揮打。嗣手持鋁
　    棒遭一名身穿白色上衣之不詳姓名男子搶下，持以毆擊庚○○。庚○○勉力從地面爬起，繞過停放在ＫＴＶ大門前
      之計程車車頭，回到大門口，丙○○則繞過該部計程車車
      尾跑至大門口旁，追上庚○○。另名不詳姓名身穿黑衣男
      子繼而搶下鋁棒，站在庚○○與丙○○之間。且楊文俊突
      然趨上前來，搶下鋁棒，朝甲○○之方向大步邁進。而遭
      二、三名男子毆打之甲○○低下頭來，以手護住頭部，楊
      文俊仍未歇手，多次持鋁棒往甲○○頭部揮打等情，有勘
      驗筆錄在卷（原審卷第97頁至第99頁）可稽，自堪認定被
      告丙○○在被害人庚○○跌趴在地時，仍以鋁棒揮打其頭
      部，共犯楊文俊並持鋁棒揮打甲○○之頭部。被告丙○○
      所辯未持鋁棒揮打庚○○或甲○○頭部云云，顯係卸責之
      詞，不足採信。
（二）由上述衝突之過程以觀，被告二人及其餘共犯初始係因與
      被害人庚○○發生口角，被告丙○○因不滿告訴人甲○○
      上前阻止，始與被告戊○○等人共同毆打告訴人等人，惟
      被告丙○○突奔至車上拿取鋁質球棒，並與被告戊○○、
      共犯楊文俊分別輪流持以毆打被害人等人，參照最高法院
      69年台上字第1931號「上訴人等四人同時同地基於同一原
      因圍毆被害人等二人，其中一人因傷致死，當時既無從明
      確分別圍毆之對象，顯係基於一共同之犯意分擔實施行為
      ，應成立共同正犯，並同負加重結果之全部責任」及73年
      台上字第1886號「共同正犯之意思聯絡，不限於事前有所
      協議，其於行為當時，基於相互之認識，以共同犯罪之意
      參與者，亦無礙於共同正犯之成立」判例意旨，顯見被告
      二人與共犯楊文俊對於後續之持捧揮打告訴人甲○○、被
      害人庚○○二人之行為，係基於殺人之犯意聯絡，行為之
      分擔所為。
（三）查鋁棒毆打他人頭部要害可能造成死亡之後果，自非僅以
      徒手毆打他人所可比擬，被告二人應當知之。被告丙○○
      在被害人庚○○倒臥在地時，仍舉棒往被害人庚○○頭部
      猛力揮打，造成被害人庚○○受有如事欄所載之嚴重傷害
      ，此有桃園醫院之診斷證明書一紙及新光吳火獅紀念醫院
      之診斷證明書4 紙附卷（原審卷第52頁至第55頁）可參，
      被害人當時確有生命之危險，復有桃園醫院91年3 月6 日
      桃醫醫秘字第01344 號函（原審卷第75頁）可稽。至被告
      戊○○與共犯楊文俊二人輪流持捧毆打告訴人甲○○之頭
      部，則因告訴人護頭得宜而未生顱內出血等重大傷情，惟
      以球棒揮擊他人頭部，均見被告等用力之猛。又被告二人
      徒手毆打被害人，猶未滿足，竟改持鋁棒直接毆打告訴人
      甲○○及被害人庚○○，尤其在被害人庚○○已倒趴在地
      時，仍未歇手，而仍雙手持棒猛力揮打人身較脆弱之頭部
      要害，另在告訴人甲○○以手護頭時，仍執意往其頭部猛
      揮，足可認定被告二人於被告丙○○至車上拿取鋁棒後，
      並輪流持之毆打被害人頭部時，已更易其等原先之傷害犯
      意為故意殺人，所辯並無殺人犯意云云，顯為卸責之詞，
      不足採信。選任辯護人為被告二人辯稱並無殺人犯意乙節
      ，查：被害人庚○○回到ＫＴＶ大門時，被告丙○○仍追
      圍至被害人身旁，共犯楊文俊再乘隙取走鋁棒，業經原審
      勘驗錄影帶無誤，被告丙○○未繼續持鋁棒毆打被害人庚○○，乃因手中已無鋁棒，尚難以其未繼續毆打，即認被
      告自願停止毆打。又告訴人己○○已指稱被害人庚○○脫
      下上衣，走至ＫＴＶ大門左側（此時錄影帶已未拍到），
      被告等人亦追至該處，當時被害人庚○○血流滿面倒臥地
      上，約三十秒左右，被告等人即迅速離開該處，分別搭車
      離去等情。堪認被告等人應係見事態嚴重，始火速逃離現
      場，難以被告等人未再繼續動手，即為被告等人有利之認
      定。至告訴人雖稱事發當時遭被告等「十餘人」毆打，然
      目擊證人丁○○於偵查中證稱：「．．．那時約有四、五
      個人在打架，旁邊約有十人在圍觀」（偵查卷第91頁）；
　    被告二人均稱彼時在場共有六人，被告丙○○於原審亦稱
      「所謂當時有很多人，可能係過去幫忙拉的，不是圍毆」
      （原審卷第44頁），堪認被告該部分之辯詞非虛。
（四）被告二人於偵查機關尚未查知犯罪嫌疑人前，即主動至桃
      園縣警察局桃園分局自首，並進而接受裁判一情，業據證
      人即桃園縣警察局桃園分局偵查員吳韋諸於偵查中證述無
      訛（偵查卷第95頁反面），應合於自首之要件。
（五）綜上所述，應堪認定被告二人因與被害人庚○○發生口角
      ，先共同基於傷害之犯意，徒手毆打被害人三人。於毆打
      過程中，變更其等之傷害犯意為殺人犯意，而分持鋁棒毆
      打被害人庚○○及甲○○頭部，欲置二人於死地，因被害
      人甲○○當時以手護頭得宜，未嚴重受傷；被害人庚○○
      則因急救及醫療技術之進步，而得以挽回一命，二人因而
      幸免於難。本件事證明確，無俟證人丁○○到庭證述再行
      結案之必要，被告二人之犯行均洵堪認定。
三、核被告二人所為，均係犯刑法第271 條第1 項、第2 項之殺
    人未遂罪。被告二人就上開犯行，與楊文俊間，有犯意之聯
    絡及行為之分擔，應論以共同正犯。被告等以一殺人行為同
    時殺害被害人庚○○、甲○○二人未遂，侵害數法益，乃同
    種之想像競合犯，為裁判上一罪，應從一重處斷。被告二人
    已實施殺人之行為，尚未生死亡之結果，其等犯行尚屬未遂
    階段，應依刑法第26條前段規定，按既遂犯之刑減輕之。又
    被告二人於偵查機關尚未查知犯罪嫌疑人前，即主動至桃園
    縣警察局桃園分局自首，並進而接受裁判，已合於自首之要
    件，應依刑法第62條前段之規定，減輕其刑，並遞減輕之。
四、原審對被告二人予以論罪科刑，固非無見，惟查：（一）被
    告等所犯傷害罪與殺人未遂罪二者之共犯關係各有不同，原
    判決未予分別論敘；（二）原判決認定被告與不詳姓名年籍
    之成年男子共約有「十餘人」於事發當時在場毆打被害人等
    ，尚乏依據；（三）論斷欄漏引刑法第28條之條文，均有未
    合。被告二人提起上訴意旨仍執陳詞，空言否認有殺害被害
    人之犯意，指摘原判決不當，雖無足取，然原判決關於殺人
    未遂罪刑及定刑部分既有可議如上之可議，即屬無可維持，
    應由本院將該部分予以撤銷改判。爰審酌被告二人僅因細故
    ，即起意殺人，造成被害人庚○○腦部嚴重受創，惟已與被
    害人庚○○達成和解，賠償庚○○新臺幣400000元，及犯後
    之態度等一切情狀，量處如主文第2 項所示之刑。
五、未扣案之鋁棒，雖為供犯本罪所用之物，且為被告戊○○所
    有，但被告二人均供稱已丟棄於垃圾桶滅失，以及扣案之短
    上衣、七分褲、長上衣、長褲雖為被告二人所有，但非為供
    犯罪所用或所得之物，均不另為沒收之諭知，附此敘明。
據上論斷，應依刑事訴訟法第369 條第1 項前段、第364 條、第
299 條第1 項前段，刑法第28條、第271 條第1 項、第2 項、第
26條前段、第62條前段，判決如主文。
本案經檢察官鍾鳳玲到庭執行職務
中　　華　　民　　國　　94　　年　　12　　月　　6　　日
　　　　　　　　　刑事第十八庭審判長法　官  吳昭瑩
　　　　　　　　　　　　　　　　    法　官  李英勇
　　　　　　　 　 　　　　　　　　　法　官  王麗莉
以上正本證明與原本無異。
如不服本判決，應於收受送達後十日內向本院提出上訴書狀，其
未敘述上訴之理由者並得於提起上訴後十日內向本院補提理由書
（均須按他造當事人之人數附繕本）。
                                    書記官  蘇秋
中　　華　　民　　國　　94　　年　　12　　月　　8 　　日
附錄本判決論罪科刑法條全文：
刑法第271條
殺人者，處死刑、無期徒刑或十年以上有期徒刑。
前項之未遂犯罰之
預備犯第一項之罪者，處二年以下有期徒刑。
